【裁判字號】    98,家抗,9
【裁判日期】    980831
【裁判案由】    聲明繼承
【裁判全文】
臺灣雲林地方法院民事裁定               98年度家抗字第9號
抗  告  人  乙○○即衷存淳
非訟代理人  丙○○
上列抗告人聲明繼承事件，對於本院中華民國98年6 月5 日98年
度聲繼字第4 號裁定，提起抗告，本院管轄之第二審裁定如下：
    主      文
原裁定廢棄。
本件聲明繼承應予准許。
聲請及抗告程序費用共新臺幣貳仟元由甲○○之遺產負擔。
    理      由
壹、聲請意旨：
一、本件聲請意旨略以：被繼承人甲○○（民國○○年○○月○ 日生
    、國民身分證統一編號：Ｚ000000000號、生前住雲林縣斗六
    市○○里○○鄰○○路160 號、於95年11月18日）來臺前，
    在大陸地區與氏（於76年2 月5 日）有婚姻關係，並育
    有一女衷小蓮（於37年11月3 日）及一子衷爾，嗣於96
    年12月16日其子衷爾亦亡故，而聲請人為衷爾之子，為
    被繼承人甲○○之孫子，為其再轉繼承人，對被繼承人之遺
    產有繼承權。
二、依臺灣地區與大陸地區人民關係條例第66條規定聲明繼承被
    繼承人甲○○之在臺遺產等語。
貳、原裁定主文及主要理由
一、原審裁定「聲請駁回。程序費用新臺幣壹仟元由聲請人負擔
    。」
二、原審主要理由「…聲請人復未能提出其他證據證明其為被繼
    承人甲○○之合法繼承人，是僅憑聲請人所提書信、照片及
    片面之聲明，殊難據而認定聲請人對被繼承人甲○○有何繼
    承權存在。（三）綜上所述，本院依非訟程序所為書面形式
    審查，衷爾並非被繼承人甲○○之子，縱使聲請人為衷爾
    之子，亦難認聲請人得自衷爾繼承取得對被繼承人甲○
    ○之繼承權，是聲請人尚無繼承權可為行使。從而，聲請人
    本於臺灣地區與大陸地區人民關係條例第66條之規定，向本
    院為遺產繼承之表示，於法尚非有據，應予駁回。」
、抗告意旨略以：
一、抗告人（即原審聲明人）確實為被繼承人甲○○於大陸地區
    之孫子，為其直系血親卑親屬，依法具有繼承權，並經提出
    經財團法人海峽交流基金會（下稱海基會）驗證無誤之江西
    省萬安縣公證處（2008）萬證臺字第9 號親屬關係公證書為
    證，其既經海基會驗證無訛，自應推定其為真正，然原審僅
    因抗告人舉證資料與雲林榮民之家訪談之親屬關係表及戶籍
    謄本所載資料不符，亦未與抗告人補正之機會，即驟然駁回
    抗告人之聲明。
二、而衷金生為被繼承人甲○○之侄子，衷邦仁則為其同村友人
    ，該二人均得證明衷爾為被繼承人甲○○之子，僅因衷爾
    與被繼承人甲○○發生爭執，至兩人死亡時仍未和好；但
    被繼承人甲○○於86年最後一次返鄉時，曾匯給衷爾緒美金
    4995元託其代為保管，作為抗告人結婚、蓋房子之用。
三、被繼承人甲○○於民國93年6 月30日寄給抗告人的信中之內
    容可知兩人往返書信不僅只有一封，且其用詞亦應係親長輩
    教導孫子的語氣，其為祖孫關係甚明，是原審認事用法實有
    疏誤等語；並聲明：廢棄原裁定，另為准許抗告人聲明繼承
    之裁定。
肆、法律規範：
一、按民法第1138條規定：遺產繼承人，除配偶外，依下列順序
    定之：(一)直系血親卑親屬。(二)父母。(三)兄弟姐妹。(四)祖父母
    。
二、復按，大陸地區人民繼承臺灣地區人民之遺產，應於繼承開
    始起3 年內以書面向被繼承人住所地之法院為繼承之表示；
    大陸地區人民繼承臺灣地區人民之遺產者，應於繼承開始起
    3 年內檢具聲請書、被繼承人死亡時全戶戶籍謄本、繼承系
    統表及符合繼承人身分之證明文件，向繼承開始時被繼承人
    住所地之法院為繼承之表示，臺灣地區與大陸地區人民關係
    條例第66條及同條例施行細則第43條分別規定在案。
伍、本院合議庭心證：
一、本案爭點：法院對此非訟事件，宜如何調查、取捨證據，以
    審認抗告人是否為繼承權人？
二、經查，本件被繼承人甲○○於11年10月8 日出生，生前籍設
    雲林縣斗六市○○里○○鄰○○路160 號（即雲林榮民之家）
    ，嗣於95年11月18日亡故，在臺並無得繼承之親屬之情，業
    據抗告人於原審提出被繼承人除戶戶籍謄本、親屬系統表、
    經海基會驗證之江西省萬安縣公證處（2008）萬證臺字第9
    號親屬關係公證書及（2009）萬證臺字第5 號更正姓名公證
    書等件為證，且經原審依職權向雲林榮民之家調取單身榮民
    親屬關係表查核無訛，堪信其為真實。
三、復查，抗告人主張其父衷爾為被繼承人甲○○之子，其於
    被繼承人亡故後，亦於96年12月16日死亡，而抗告人為衷爾
    之子，即再轉取得對被繼承人甲○○之繼承權等情，已據
    抗告人提出上開證據，並於原審提出被繼承人甲○○寄給抗
    告人之書信及信封各1 份、被繼承人甲○○照片2 幀，已見
    抗告人之主張，並非無據。
四、另抗告人復提出經海基會驗證之江西省萬安縣公證處（2008
    ）萬證臺字第11號戶籍與住所公證書、（2009）萬證臺字第
    21號衷金生陳述公證書、（2009）萬證臺字第22號衷邦仁陳
    述公證書、衷金生及衷邦仁居民身份證影本、被繼承人甲○
    ○與衷金生團體合照照片2 幀、被繼承人甲○○入出國日期
    證明書影本、被繼承人甲○○寄給衷金生之書信2 份等件為
    證。
（一）據前揭衷金生陳述公證書之內容記載：衷金生為甲○○之
      侄兒，被繼承人甲○○奉父母之命娶妻氏，生有一兒一
      女，其子衷爾於西元2007年12月16日（即民國96年12月
      16日）死亡，其女衷小蓮很小就身亡，兩人感情不好，被
      繼承人甲○○更因女兒意外死亡，與其妻爭吵不斷而離家
      出走，嗣於西元1989年（即民國78年）間，甲○○回鄉探
      親，其子衷爾責備其丟下妻兒不管，致使母親氏一生
      貧病孤苦，兩人因而大吵一架，直至兩人亡故時，父子雙
      方一直沒有和好等語。
（二）而被繼承人甲○○與衷金生之父衷期錄為堂兄弟，衷金生
      為其在大陸地區之侄子，被繼承人甲○○初次出境前往大
      陸地區即至衷金生家中拜訪餐聚，且其與被繼承人甲○○
      仍有往來交通，此觀前揭單身榮民親屬關係表、被繼承人
      甲○○入出國日期證明書、兩人間之照片及書信等件即明
      ，是衷金生雖非親至本院到庭陳述，然其已於大陸地區公
      證處公證人面前親自簽名而作成前開公證書，復經海基會
      驗證，應可信其上之記載為真實。
（三）又衷邦仁為被繼承人甲○○之同村友人，亦就相同意旨之
      陳述作成前揭經海基會驗證之公證書，核其兩人公證書上
      陳述與前開親屬關係公證書之記載均相符。
（四）承上，本件由被繼承人之離家始末，似可以解釋何以被繼
      承人甲○○於雲林榮民之家製作單身榮民親屬關係表時，
      未將衷爾之名記載其上，僅為記載其侄子衷爾緒及衷金
      生之名，而發生原審認為不合之矛盾。
五、被繼承人稱抗告人為「賢孫」一事，法院是否可逕依常情而
    解讀「若為兄長之子女，亦可稱為孫，其稱謂非僅限於直系
    血親使用，」並據為否定抗告人與被繼承人之祖孫關係？
（一）法院受理聲明繼承事件，既應依非訟程序而為書面形式審
      查，此一審查過程，固不宜僅憑上開經認證之公證書等文
      件遽認聲請人之主張為真實，惟亦難率以異地文化常情，
      遽以否認公證書之內容，法院仍應調查，並綜合相關證據
      ，以審認其內容是否真實。
（二）被繼承人與抗告人間之血脈系統，抗告人既已提出經海基
      會驗證之江西省萬安縣公證處（2008）萬證臺字第9 號親
      屬關係公證書及（2009）萬證臺字第5 號更正姓名公證書
      等件為證，法院苟無其他積極之反證，似難逕以常情，謂
      可能稱兄之子為孫，遽為否定上揭公證書內容之理由。
（三）又前揭單身榮民親屬關係表並未將抗告人列為兄弟之子，
      法院似更難以常情來認定被繼承人所稱抗告人為「賢孫」
      係指抗告人為被繼承人兄弟之子。
（四）此外，參酌抗告人早於原審即提出被繼承人甲○○寄給抗
      告人之書信及信封各1 份及被繼承人甲○○照片2 幀；此
      一書信，除明白稱抗告人為「賢孫」外，並提到「我只希
      望你們快快樂樂的生活，我不會對你有任何要求，我也無
      能幫助你，因我年歲這（怎）麼大，什麼也沒有，現在就
      靠公家生活」等語，足見抗告人與被繼承人間確有血脈親
      情，且彼此對能否相互扶助一事，曾出現請求、說明與溝
      通等情，益徵彼此間之血脈情緣關係，應屬親密。
（五）準此，依上開事證，似不宜拘泥可能稱兄弟之子為孫遽予
      否定抗告人之主張；本件依卷證，應可推論抗告人上開主
      張應屬真正。
六、綜上，被繼承人甲○○死亡時於大陸地區應尚有其子衷爾
    依法得繼承其遺產，惟嗣後衷爾亦於96年12月16日死亡，
    其權利義務自應由其子即抗告人繼承，是抗告人自得再轉繼
    承被繼承人甲○○之遺產。從而，抗告人依臺灣地區與大陸
    地區人民關係條例第66條規定，於98年5 月5 日具狀聲明繼
    承被繼承人之遺產（見原審卷聲明書本院收文日期戳），未
    逾三年之法定期間，符合法律之規定，自應准許。抗告意旨
    指摘原裁定不當，求為廢棄，為有理由。爰由本院將原裁定
    廢棄，改判如主文第二項所示。
七、本件事證已臻明確，抗告人其餘主張、抗辯及舉證，於裁定
    結果不生影響，爰不予一一論列，併予敘明。
陸、據上論結，本件抗告為有理由，爰依非訟事件法第157 條、
    第24條第1 項、第46條，民事訴訟法第492 條，裁定如主文
    。
中    華    民    國    98    年    8     月    31    日
                  家事法庭審判長法  官  林秋火
                                法  官  吳基華
                                法  官  黃玉清
以上正本係照原本作成。
本裁定除以其適用法規顯有錯誤為理由，並經本院許可者外，不
得再抗告。如提再抗告，應於收受本裁定後10日內向本院提出再
抗告狀，並繳納再抗告裁判費新臺幣1,000 元。
中    華    民    國    98    年    8     月    31    日
                                書記官  鄭國銘


司法院資訊處製作；財團法人民間司法改革基金會備份。
